【裁判字號】    99,判,595
【裁判日期】    990610
【裁判案由】    有關國防事務
【裁判全文】
最  高  行  政  法  院  判  決
                                       99年度判字第595號
上  訴  人  甲○○
被 上訴 人  國防部
代  表  人  高華柱
訴訟代理人  丁○○
            戊○○
上列當事人間有關國防事務事件，上訴人對於中華民國97年7月2
4日臺北高等行政法院96年度訴字第3995號判決，提起上訴，本
院判決如下：
    主  文
上訴駁回。
上訴審訴訟費用由上訴人負擔。
    理  由
一、上訴人於民國90年間通過軍法官特考後，辦理志願再入營，
    自91年3月31日起回役，並於入營受訓合格後，擔任被上訴
    人所轄北部地方軍事法院檢察署（下稱北檢署）上尉軍事檢
    察官，至96年3月30日留營期滿。上訴人於96年1月5日申請
    續服現役，被上訴人所轄軍法司以上訴人申請留營不合規定
    ，於96年2月1日以法浩字第0960000347號函北檢署並副知上
    訴人，否准所請。上訴人不服，提起訴願，被上訴人旋以96
    年3月30日法浩字第0960000838號令，將該非職權機關所為
    之軍法司96年2月1日法浩字第0960000347號函撤銷，並以上
    訴人95年考績績等為乙上，未達陸海空軍軍官士官志願留營
    入營甄選服役規則(下稱甄選服役規則)第3條第2款最近1至3
    年考績考核均在甲等以上之規定，否准所請。上訴人提起訴
    願，行政院96年4月18日院臺訴字第0960084125號訴願決定
    ，以上訴人所不服之處分業經撤銷，行政處分已不存在，為
    不受理之決定。上訴人乃另就被上訴人96年3月30日法浩字
    第0960000838號令，提起訴願，遭決定駁回，遂提起本件行
    政訴訟。
二、上訴人起訴主張：(一)軍法官身分應受法律保障，非依法律
    規定不得剝奪，且無任何法律依據限制擔任軍法官以軍職為
    必要，倘以未另行申請或申請遭駁回，即無從續任軍法官職
    務，即賦予被上訴人具有准否續簽留營之裁量權，變相控制
    軍法官身分之得喪，有悖憲法及軍事審判法規定對軍法官身
    分保障之意旨。(二)軍事審判法第12條第1項對軍法官身分
    保障之規定，為一法律位階之規定，而甄選服役規則第3條
    之規定雖係依陸海空軍軍官士官服役條例（下稱服役條例）
    第19條第3項之規定所訂立之法規命令，惟其並未就軍法官
    身分法律保障之特殊情形為特別規定，則基於法律優位原則
    ，應排除甄選服役規則第3條之適用。況以該規則限制上訴
    人受任用為軍法官之資格，有違憲法第15條所保障之工作權
    及第18條服公職之權利。(三)具常備役身分之軍法官，除考
    績為丙上以下者以外，無如具預備役身分之軍法官般，於考
    績未達甲等時，即無從留營擔任軍法官職務，顯就相同擔任
    軍法官人員之去留標準為不同之處理，有違平等原則。(四)
    原處分依甄選服役規則第3條規定，認上訴人雖有懲處處分
    ，然於功過相抵後年終考績總結為無功無過之情形，亦無從
    續服現役，如此適用等同於上訴人無功無過之情形下給予變
    相之停職處分，顯違比例原則。(五)甄選服役規則第3條規
    定之「最近至3年考績考核均在甲等以上」，非僅以甲等之
    績等為要件，更以3年內考績為審核對象，顯已逾越母法授
    權範圍，有違授權明確性原則等語，求為判決訴願決定、原
    處分均撤銷，被上訴人應准予自96年4月1日起任用上訴人為
    上尉三級軍法官，並應給付上訴人新臺幣（下同）466,920
    元，及自96年4月6日起，至清償日止，按年利率百分之五計
    算之利息。
三、被上訴人則以：(一)上訴人91年3月31日回役，於軍法官考
    試錄取訓練成績及格實任後至退伍解召未滿6年，依法不得
    轉調，其未轉調前，仍屬預備役軍官之身分。上訴人95年考
    績評列乙上，年度申誡懲罰達4次之多，被上訴人依法否准
    上訴人申請留營，並無違誤。(二)上訴人年度內列記申誡4
    次懲罰及記功1次、嘉獎1次之獎勵，經功獎相抵後，未再獲
    嘉獎或事蹟存記1次以上之獎勵，依法即不得列考甲等，且
    每次懲罰及考績作業，均依規定召開人事（考績）評議會議
    ，上訴人申請留營時亦經軍北檢署召開會議，並給予當事人
    陳述之機會，無論志願、預備役軍士官，均依國軍軍官士官
    考績作業規定辦理，洵符平等、比例原則。(三)上訴人雖經
    軍法官考試及格，可取得公務人員之任用資格，但非取得其
    身分，況被上訴人現無文職軍法官職缺，軍法官考試及格類
    科適用職系對照表亦無文職軍法官之對照。且依行為時特種
    考試軍法官考試規則第9條第1項明定，經軍法官考試取得任
    用資格者，仍須以辦妥入營回役為前提，上訴人之訴顯無理
    由等語，資為抗辯，求為判決駁回上訴人之訴。
四、原審斟酌全辯論意旨及調查證據之結果，以：
(一)上訴人係通過90年軍法官特考，辦理預備役人員志願再入營
    服役，自91年3月31日起回役軍職後，經軍法官考試實務訓
    練期滿合格，擔任預備役軍法官，依規定應於96年3月30日
    留營期滿。上訴人於96年1月5日申請續服現役，惟其95年考
    績考核為乙上，被上訴人以上訴人未達甄選服役規則第3條
    第2款最近1至3年考績考核均在甲等以上之規定，否准其志
    願留營申請，經核並無不當。上訴人既因預備役軍官之現役
    年限屆滿，又未經核准繼續留營，自應予以解除召集，即無
    法續予任用為上尉三級軍法官，被上訴人所為原處分並無不
    當。
(二)按兵役法第6條：「軍官役區分為常備軍官役、預備軍官役
    」，同法第9條第1項：「預備役軍官依志願考選……並視必
    要分發軍事機關……」，第2項「預備軍官依軍事需要，得
    服一定期間之預備軍官現役」，同法施行法第6條：「依兵
    役法……之規定，依志願考選服預備役軍官……者，於服現
    役時區分為志願役（即預備軍官志願役）、義務役」之規定
    ，又服役條例，係依兵役法所制定，自應依母法而有志願、
    預備等役種差異，被上訴人基於依法行政，為維持國軍人力
    之菁壯，依同條例第19條第3項之授權，訂定甄選服役規則
    ，以為甄選服役之標準，依法有據，尚難指此有違平等原則
    。又該規則第3條規定甄選標準包括體格、考績考核、學歷
    、智力測驗等項，均係為選擇優秀人才所為之考量，該條第
    2款規定之「最近至3年考績考核均在甲等以上」，就預備軍
    官、預備士官最近3年之整體表現予以綜合考量，以精確淘
    汰不適任人員，達到為國舉才之目的，並無何逾越母法授權
    之疑義。
(三)上訴人於90年間通過軍法官特考後，辦理志願再入營，自91
    年3月31日起回役，至96年3月30日止，已達服役條例第19條
    第2項所規定之最高年限，依法本即屆滿，乃依同條第2項方
    得有繼續服現役之機會。故上訴人是否得續服現役，即應依
    法律授權訂定之甄選服役規則以為準據，自不以關於考試事
    項之考試簡章有無規定為必要。再者，甄選服役規則第3條
    規定之志願留營甄選標準，於其他現役期滿欲申請志願留營
    之軍、士官均有適用，其第9條雖規定：「經考試院特種考
    試及格人員，其志願入營應依本規則相關規定辦理。」，無
    非明文將考試院特種考試及格人員一併納入該規則適用之範
    疇，以杜爭議。是特種考試及格人員之入營自也應適用該規
    則之規定，則該等人員入營期滿後之留營爭議，自也應一體
    適用該規則。上訴人主張其為特考及格，故其留營與否不應
    適用該規則云云，並無可採。從而，被上訴人以上訴人95年
    考績績等為乙上，未達甄選服役規則第3條第2款最近1至3年
    考績考核均在甲等以上之規定，否准其續服現役之申請，並
    無不合。訴願決定予以維持，亦無不當，因將原決定及原處
    分均予維持，駁回上訴人之訴。
五、本院查：
(一)憲法第7章有關司法之規定，係關於司法院重要組織及所屬
    人員原則性之規定，故憲法第80條、第81條所定之法官，係
    專指普通司法機關所屬之法官，不包括軍事審判機關之審判
    人員。司法院釋字第436號解釋亦明示軍事審判之建制，憲
    法未設明文規定，並進一步指出軍法官之身分保障應一併檢
    討改進。由此可知，軍法官之保障無法適用憲法第81條之規
    定，司法院上述解釋始有「軍法官之保障應檢討改進」之敘
    述。又軍事審判法第12條第1項規定：「軍法官非依法律不
    得減俸、停職或免職，非得本人同意，不得調任軍法官以外
    職務。」，此係關於軍法官身分保障之規定，是依法律規定
    之法定要件，自得對軍法官予以解職。依陸海空軍軍官士官
    任職條例第9條第1款規定：「軍官、士官有左列情形之一者
    免職：一、奉准調職、退伍、除役或解除召集者。」，由以
    上規定可知，軍職之軍法官經解除召集者係依法律免職之事
    由之一，與軍事審判法保障軍法官身分之規定無違。又服役
    條例第19條第2項規定：「預備軍官、預備士官，自起役之
    日起，志願服現役者，其期間，預備軍官為1年至5年，預備
    士官為1年至3年。期滿後，得依軍事需要及志願，以1年至3
    年為1期，繼續服現役。」，第3項規定：「前項人員志願留
    營入營甄選服役規則，由國防部定之。」，國防部爰據法律
    授權，訂定甄選服役規則，該規則第3條第1項第3款規定：
    「留營甄選標準，考績考核需最近l至3年均在甲等以上……
    」，就預備軍官、預備士官最近3年之整體表現予以綜合考
    量，以精確淘汰不適任人員，達到為國舉才之目的，並未逾
    越母法授權，自得適用。原判決認被上訴人以上訴人95年考
    績乙上，否准上訴人申請留營及解除召集，於法並無不合等
    情，業已詳述其理由，經核於法無違。上訴人主張被上訴人
    非依法律而有侵害軍法官身分保障，原判決有判決不備理由
    ，與判決不適用軍事審判法第12條第1項規定或適用不當之
    違法云云，要無可採。
(二)復按甄選服役規則第2條第1項規定：「志願留營、入營之甄
    選對象如下：一、志願留營:(一)在營服現役期滿之預備軍
    士官、預備士官。(二)後備役再入營服現役期滿之軍官、士
    官。二、志願入營：退伍未逾3年之後備役上尉階以下軍官
    及士官。」，足見甄選服役規則第2條已明定甄選對象包含
    「志願留營」及「志願入營」兩者。又法規之解釋，不應拘
    泥於文字，應就規範目的及整體關聯為綜合判斷，甄選服役
    規則第2條既已規定，志願留營之甄選對象包含(1)在營服現
    役期滿之預備軍官、士官，(2)後備役再入營服現役期滿之
    軍官、士官；則預備軍官、士官留營甄選，均應一體適用於
    該甄選服役規則，其經考試院特種考試及格之預備軍官亦應
    無例外。就此，原判決已敘明：甄選服役規則第3條規定之
    志願留營甄選標準，於其他現役期滿欲申請志願留營之軍、
    士官均有適用，其第9條雖規定：「經考試院特種考試及格
    人員，其志願入營應依本規則相關規定辦理。」，無非明文
    將考試院特種考試及格人員一併納入該規則適用之範疇，以
    杜爭議；是特種考試及格人員之入營自也應適用該規則之規
    定，則該等人員入營期滿後之留營爭議，自也應一體適用該
    規則等語，經核亦無不合。是上訴人主張其為特考及格，故
    其留營與否不應適用該規則，原判決有不備理由之違法云云
    ，亦無可採。
(三)綜上，上訴意旨均係就原審已詳為論述事項，指摘原判決違
    法，洵不可採。原判決並無不適用法規或適用不當等違背法
    令情事，其所適用之法規與該案應適用之現行法規並無違背
    ，與解釋判例，亦無牴觸，並無所謂原判決有違背法令或不
    備理由之情形；上訴論旨，指摘原判決違誤，求予廢棄，難
    認有理由，應予駁回。
六、據上論結，本件上訴為無理由。依行政訴訟法第255條第1項
    、第98條第1項前段，判決如主文。
中    華    民    國    99    年    6     月    10    日
                    最高行政法院第五庭
                        審判長法官  黃  璽  君
                              法官  姜  素  娥
                              法官  鄭  忠  仁
                              法官  吳  東  都
                              法官  陳  金  圍

以  上  正  本  證  明  與  原  本  無  異
中    華    民    國    99    年    6     月    10    日
                              書記官  彭  秀  玲

司法院資訊處製作；財團法人民間司法改革基金會備份。
